【裁判字號】    89,台上,2372
【裁判日期】    890428
【裁判案由】    偽造文書
【裁判全文】
最高法院刑事判決                              八十九年度台上字第二三七二號
    上訴人  乙○○
    被  告  丙○○
            甲○○
右上訴人因自訴被告等偽造文書案件，不服台灣高等法院高雄分院中華民國八十七年
三月十日第二審更審判決（八十六年度上更(一)字第三八○號，自訴案號：台灣高雄地
方法院八十四年度自緝字第五號、第五十四號），提起上訴，本院判決如左：
    主  文
原判決撤銷，發回台灣高等法院高雄分院。
    理  由
本件上訴人乙○○自訴意旨略稱：被告丙○○、甲○○夫婦與上訴人係多年好友，民
國八十二年十一月二十三日，由丙○○向上訴人詐稱：甲○○所開設之鴻蘭企業股份
有限公司（下稱鴻蘭公司）經營國際貿易，需開發國內即期信用狀及進口遠期信用狀
向第一商業銀行股份有限公司（下稱第一銀行）借款，邀請上訴人為借款之連帶保證
人，上訴人乃於上揭時日，與丙○○同往高雄市左營區○○○路四一一號第一銀行左
營分行辦理保證手續，該銀行承辦人即被告黃奇興（另案審判）隨即交付上訴人空白
之第一銀行保證書、約定書及進口遠期信用狀借款契約等三張書狀，請求上訴人簽名
，上訴人不疑有他，僅在上開書狀及借款契約上簽名，黃奇興與丙○○二人以借款額
度尚未確定，要求上訴人在保證金額欄預留空白，俟該公司借款金額確定後上訴人再
行填寫並蓋章，當時上訴人尚未完成連帶保證手續。詎於八十三年四月及五月中旬，
上訴人忽接獲第一銀行左營分行便函，請求上訴人清償上揭公司向該銀行借款新台幣
（下同）九百九十五萬元及美金十六萬三千八百元之保證債務。上訴人接獲上揭便函
後，即往第一銀行左營分行請求該銀行承辦主管即被告王忠勇（另案審判）出示鴻蘭
公司有關借款之證據，以及上訴人簽名之上揭書狀，惟王忠勇初不肯出示全部證件，
經上訴人再三請求，王忠勇始命黃奇興提出書狀影本，案經上訴人發覺該保證書上保
證金額偽填為貳仟萬元，在進口遠期信用狀借款契約書上保證金額偽填美金參拾萬元
，日期偽填為八十二年十二月十一日，且均蓋有偽造之上訴人印章。又上訴人並未在
鴻蘭公司委任開發國內即期信用狀，契約書上連帶保證人欄簽名蓋章，甲○○、丙○
○二人竟於八十二年十一月二十五日共同偽造上訴人之簽名及蓋章，並偽填保證金額
為壹仟萬元，上揭保證書內保證金額貳仟萬元，以及進口遠期信用狀借款契約上保證
金額美金參拾萬元，與委任開發國內即期信用狀契約上保證金額壹仟萬元均係同一手
筆，並非上訴人所填寫，係出於偽造者。又甲○○及丙○○於八十二年十一月二十六
日竟共同偽造上訴人乙○○之簽名及印章為連帶保證人，書立借據二張持向第一銀行
借款，共計玖佰玖拾伍萬元，其距上訴人於八十二年十一月二十三日在第一銀行，於
書狀上簽名僅二日後，顯見被告等早已知悉借款總額，竟於當日請求上訴人在上揭保
證書及進口遠期信用狀借款契約書有關保證金額欄預留空白，藉以由被告等偽填貳仟
萬元及美金參拾萬元之目的。按上訴人並非鴻蘭公司之股東，亦非丙○○、甲○○之
親戚，豈願為該公司連帶保證金額高達參仟萬元及美金參拾萬元。因認丙○○、甲○
○與黃奇興、王忠勇共犯有刑法第二百十六條、第二百十條、第二百十三條、第二百
十四條及第三百三十九條第一項之罪嫌，各罪間有方法結果之牽連關係云云。經審理
結果，認丙○○、甲○○否認偽造文書犯行之辯解，應堪採信，因將第一審論處丙○
○共同連續行使偽造私文書，足以生損害於他人罪刑，及論處甲○○共同行使偽造私
文書，足以生損害於他人罪刑之判決均予撤銷，改判諭知丙○○、甲○○均無罪，固
非無見。
惟查：(一)、檢察官或自訴人就被告之全部犯罪事實以實質上或裁判上之一罪起訴或自
訴者，法院基於審判不可分之關係，自應就全部事實予以合一審判；我國刑事訴訟法
，第二審係採覆審制，對第一審判決凡屬實質上或裁判上一罪關係者，不論有無上訴
，均應全部予以判決，此與可分之數罪，如有漏判予以補判即可之情形不同，具實質
上或裁判上一罪關係，本屬第二審判決內應行審判之一部分，倘原審未予以審判，即
有已受請求之事項未予判決之當然違背法令。本院前次發回意旨，業已指出上訴人係
自訴丙○○、甲○○與另案審判之共同被告黃奇興、王忠勇共同牽連犯有刑法第二百
十六條、第二百十條、第二百十三條、第二百十四條及第三百三十九條第一項之罪嫌
，自應就具裁判上一罪關係之全部事實加以判決，不得僅就刑法第二百十六條、第二
百十條部分加以審判。原審更審判決，主要仍祗就丙○○、甲○○否認有偽刻上訴人
印章用以偽造系爭保證書、約定書、進口遠期信用狀借款契約書、委任開發國內即期
信用狀契約書、借據等私文書之事實加以判決，認應係丙○○得上訴人之同意為之，
甲○○並未參與；對丙○○、甲○○尚被訴與黃奇興、王忠勇共同牽連犯刑法第二百
十三條之公務員登載不實文書罪及第二百十四條之使公務員登載不實文書罪與第三百
三十九條第一項之詐欺取財罪部分，僅於理由欄四－(五)－(4)及(5)內，說明黃奇興、王
忠勇二人不成立犯罪之理由而已，就丙○○、甲○○如何不能證明此部分之犯罪或其
行為不罰而應一併諭知無罪，仍無隻字片語明其理由，致原有已受請求之事項未予
判決之違法瑕疵依然存在。(二)、我國刑事訴訟法係採真實發現主義，審理事實之法院
，應自行調查證據，以為事實之判斷，並不受另案裁判之拘束，如當事人聲明之證據
方法，與待證事實有重要關係，仍應自行予以調查，就其心證而為判斷，不得逕行援
引另案裁判所為之判斷為其判決之基礎。原判決於理由欄四－(五)內，引用另案即原審
法院八十三年度上訴字第二八一三號、八十五年度上更(一)字第三○九號黃奇興、王忠
勇偽造文書一案刑事判決所為之論斷，為本件丙○○、甲○○無罪判決之理由，然上
開另案尚未確定之黃奇興、王忠勇偽造文書一案刑事判決，主要在論斷無確切之積極
證據足以證明黃奇興、王忠勇二人犯罪，原判決竟執為有利於丙○○、甲○○有利認
定之主要依據，自難謂為適法。(三)、審理事實之法院，對與待證事實有重要關係，客
觀上有其調查之必要性，為認定事實與適用法律基礎之證據，均應依法詳加調查，倘
未予調查，或雖已加調查而其內容尚欠明瞭者，亦與未經調查無異，遽行判決，均屬
應於審判期日調查之證據未予調查之違法。上訴人一再指訴：雖受邀赴第一銀行左營
分行為鴻蘭公司貸款事擔任連帶保證人，但因系爭之保證書、約定書、進口遠期信用
狀借款契約書、印鑑卡等均係空白，保證之貸款金額尚未確定，故上訴人僅在各該文
書上簽名及記載地址，拒絕蓋章，並未完成連帶保證手續等語。丙○○原雖辯稱：保
證書及約定書均係由上訴人親自在銀行簽名蓋章，對保後又得上訴人同意，將印章留
在伊處，由伊代為在借據上簽名及蓋章（一審自緝第五號卷第十三頁反面至第十五頁
，原審上訴字第一九一號卷第三十二頁、第九十八頁反面，原審上訴字第五七一號卷
第二十一頁），但原審於更審前八十四年五月十一日調查時，丙○○已改稱：「我通
知他（指上訴人）南下來簽保證人，但當時尚未確定借款金額，所以他只在約定書、
保證書、進口遠期信用狀借款契約書及銀行印鑑卡簽名，而未蓋章，等金額確定他再
南下蓋章，嗣銀行通知我須拿與申請書上同一印章，所以我拿蓋在申請書上的印章去
一銀蓋章，這個印章，乙○○並未同意我刻，他只是同意作保，等金額確定才蓋章」
（原審上訴字第五七一號卷第三十三頁反面、第三十四頁），原審更審時，丙○○猶
供認：「我沒有經他同意就去刻了他的印章，我與乙○○去銀行簽借款契約書，但金
額沒有確定，隔天銀行通知我去蓋章，我就拿乙○○印章去蓋，蓋章時我沒有經過乙
○○同意，我有偽造文書沒有錯」（原審上更一卷第四十五頁反面），丙○○此部分
自白，似與上訴人之指訴情節相符，實情如何﹖仍待查明。原審未依職權詳加調查勾
稽，究明真相，徒以丙○○上開自白，無非基於與上訴人之情誼，為免除上訴人之保
證責任，與事實不符為由，即不予採信，尚嫌率斷。以上，或為上訴意旨所指摘，或
為本院得依職權調查之事項，應認仍有撤銷發回更審之原因。上訴人自訴及上訴丙○
○、甲○○犯刑法第二百十四條及第三百三十九條第二項之罪部分，雖分屬刑事訴訟
法第三百七十六條第一款及第四款所列不得上訴於第三審之罪名，因自訴意旨認與得
上訴之重罪部分具有牽連犯之裁判上一罪關係，基於審判不可分之原則，自均得上訴
而應一併予以發回，附此說明。
據上論結，應依刑事訴訟法第三百九十七條、第四百零一條，判決如主文。
中      華      民      國    八十九    年      四      月    二十八    日
                              最高法院刑事第一庭
                                  審判長法官  施  文  仁
                                        法官  張  淳  淙
                                        法官  林  永  茂
                                        法官  蕭  仰  歸
                                        法官  蔡  清  遊
      右正本證明與原本無異
                                              書  記  官
中      華      民      國    八十九    年      五      月      四      日


司法院資訊處製作；財團法人民間司法改革基金會備份。
